臺灣臺中地方法院民事判決　99年度訴字第1682號
原　　　告　陳建良
被　　　告　林寶卿
訴訟代理人　張績寶律師
複代理人　　陳夏毅律師
當事人間請求清償借款等事件曾聲請本院核發支付命令(99年度
司促字第21601號)，經被告於法定期間內聲明異議而視為起訴，
本院於100年4月14日言詞辯論終結，判決如下：
    主    文
被告應給付原告新台幣壹佰柒拾伍萬元及自民國九十二年五月三
十一日起至清償日止，按週年利率百分之五計算之利息。
原告其餘之訴駁回。
訴訟費用由被告負擔百分之九十；其餘百分之十由原告負擔。
本判決原告勝訴部分，於原告以新台幣陸拾萬元供擔保後，得假
執行；但被告如以新台幣壹佰柒拾伍萬元為原告預供擔保，得免
為假執行。
原告其餘假執行之聲請駁回。
    事 實 及 理 由
一、原告主張：被告為清償積欠台中商業銀行后里分行之貸款本
    息，因而委由訴外人林昱峰於民國92年4月30日代理向原告
    借款新台幣(下同)194萬4000元，約定一個月後即同年5月30
    日清償。原告因與被告有舊識、且被告資力尚佳，因而慨然
    應允，原告因而向其母親林愛珠商借175萬元，並由其母親
    林愛珠直接電匯被告設於台中商銀后里分行帳號0000000000
    00之備償專戶內，作為交付一部分借款，其餘借款19萬4000
    元，則由原告簽發同面額之支票1紙交付，嗣該支票並已兌
    付。又林昱峰在向原告洽借貸款時，曾交付被告簽發面額為
    200萬元、並由林昱峰背書、到期日為92年5月29日之支票1
    紙(因除了本件借款194萬4000元外，被告曾委任原告代撰上
    訴最高法院之理由書狀酬金2萬6000元、預付1個月利息3萬
    元)，若非被告曾授權林昱峰向原告借款，林昱峰又如何能
    取得被告所簽發之支票呢？又原告事後擬提示上開支票，但
    因林昱峰表示被告尚無法清償，商請原告同意再展期一個月
    ，林昱峰遂再交付另1紙被告所簽發面額203萬元、並由林昱
    峰背書、到期日為92年6月29日之支票予原告。原告同意展
    期後，林昱峰曾陪同被告親至原告經營之律師事務所致謝。
    此後，原告每欲提示支票，林昱峰即一再拜託原告暫緩，以
    免被告信用受損，原告礙於情面，終未將支票提示，但原告
    在97年間一再要求被告清償借款，被告曾與林昱峰到原告律
    師事務所拜託暫勿追償，足見本件借款確為被告授權林昱峰
    代理為之。不料被告事後竟否認借款，屆期拒不清償借款，
    為此提起本件訴訟，依消費借貸及不當得利之法律關係請求
    法院擇一為原告勝訴之判決(第83頁筆錄背面參照)，判命被
    告給付194萬4000元及遲延利息等語。並聲明：1.被告應給
    付原告194萬4000元，及自92年5月31日起至清償日止(原告
    事後於100年2月14日言詞辯論期日，更正利息起算日為92年
    5 月31日)，按週年利率5%計算之利息。2.原告願供擔保請
    准宣告假執行。3.訴訟費用由被告負擔。
二、被告則以：被告不曾授權訴外人林昱峰代於92年4月30日向
    原告借款194萬4000元。且訴外人林昱峰曾借用被告名義之
    台中商銀后里分行第000000000000號帳戶使用，故縱原告基
    於與林昱峰間之借貸關係，而由原告之母林愛珠將175萬元
    匯入上述帳戶中，充其量也只是原告與訴外人林昱峰間之交
    付借款行為而已，並非被告有何不當得利可言。至於原告簽
    發之另1紙面額19萬4000元支票部分，其上載明受款人為慈
    暉國際開發股份有限公司(下稱慈暉公司)，支票背面領款人
    背書欄內亦蓋用慈暉公司之大小章，由此可見，該筆19萬40
    00元之支票事後係由慈暉公司所領取，被告雖為慈暉公司之
    名義上負責人，然而，公司與公司之負責人個人，係屬兩個
    不同之法律人格，並非同一，故原告自不得以其與慈暉公司
    間之金錢往來，轉而要求被告應為負責。又由原告所描述向
    原告接洽借款者均為林昱峰，可見本件真正借款人應係訴外
    人林昱峰，被告否認曾與林昱峰一同到原告律師事務所向原
    告道謝。另外，訴外人林昱峰曾向原告取用空白支票12 紙
    ，林昱峰如何使用，被告並不知情，對於林昱峰交付以被告
    為發票人之面額200萬元、203萬元支票等情，被告全然不知
    ，亦未授權等語置辯。並聲明：1.原告之訴及假執行聲請均
    駁回。2.訴訟費用由原告負擔。3.如受不利判決，被告願供
    擔保，請准宣告免為假執行。
三、本院於100年3月10日會同兩造協議簡化本件爭點如下：
  (一)兩造同意下列事實為真正，法院得逕採為判決之基礎：
    1.訴外人林昱峰曾出面向原告洽借194萬4000元(兩造對於以
      何人名義向原告洽借有所爭執)，經原告同意後，由原告
      向其母親林愛珠商借175萬元後匯入被告設於台中商業銀
      行后里分行000000000000帳號帳戶內，並由原告交付林昱
      峰如支付命令聲請狀所附聲證二所示面額19萬4000元之支
      票乙紙。
    2.被告設於台中商業銀行后里分行000000000000帳號帳戶，
      係被告向台中商銀借款時所開設之備償專戶，所存入該帳
      戶內之金額，將被台中商銀按期抵償借款本息。
    3.被告係慈暉國際開發股份有限公司之董事長、訴外人林昱
      峰為該公司之董事。
  (二)本件爭執要點在於：
    1.兩造間消費借貸契約是否有效成立？亦即兩造間有無消費
      借貸「合意」？此又涉及被告有無授權訴外人林昱峰代理
      向原告洽借194萬4000元？
    2.被告是否因原告將175萬元匯入被告設於台中商業銀行后
      里分行000000000000帳號帳戶內，並交由林昱峰面額19萬
      4000元之支票，因而受有利益？如曾受有利益，該利益是
      否仍然存在？此又涉及到上述175萬元匯款及19萬4000元
      支票，係由何人領用？被告有無將設於台中商業銀行后里
      分行000000000000帳號帳戶交付訴外人林昱峰使用？
四、茲就兩造間之上述爭執事項，逐一說明本院得心證之理由如
    下：
  (一)就兩造上述爭執事項一部分：
    原告主張被告委託訴外人林昱峰代向原告借款乙節，已為被
    告所否認，自應由原告就兩造間確有借款合意以及交付借款
    之事實，負舉證責任。觀原告所提出之匯款單、支票影本(
    原告聲請法院核發支付命令時所附之聲證一、二，與原告在
    本件視為起訴後所提出之原證一、三相同)、證明書(本院卷
    第17頁參照)，充其量僅能證明原告確有為交付借款而匯入
    175 萬元至被告之帳戶，以及交付面額19萬4000元之支票予
    訴外人林昱峰而已，尚不足以證明原告與被告間確有194萬
    4000元之借貸合意。至於原告另外提出之原證四面額200萬
    元之支票、原證五行政法院判決及上訴理由狀節影本、原證
    六面額203萬元之支票、原證七存證信函、原證八公司基本
    資料查詢單等文件(本院卷第34至61頁、97至98頁)，亦不足
    以證明兩造間確有借貸合意。又本院於100年4月14日言詞辯
    論期日，就是否繼續傳喚證人林昱峰乙節，闡明消費借貸之
    合意應由原告負舉證責任後，原告則捨棄傳喚林昱峰到庭作
    證之聲請，並表示希望法院就不當得利部分斟酌即可等語(
    本院卷第104頁筆錄參照)，顯然，原告係為追求本件能儘速
    獲得合理判決之訴訟經濟考量，而捨棄就消費借貸實體關係
    上對己有利之人證。此外，原告即未再舉何證據證明兩造間
    確有194萬4000元之消費借貸合意，有關原告此部分主張，
    尚不可採。
  (二)就兩造上述爭執事項二部分：
    1.經查：(1)原告在同意本件借款後，曾向其母親林愛珠商借
      175萬元並電匯被告設於台中商銀后里分行帳號000000000
      000之備償專戶內，該帳戶係被告向台中商銀借款時所開
      設之備償專戶，所有存入該帳戶內之金額將被台中商銀按
      期抵償借款本息等情，為兩造所不爭執，詳如本件不爭執
      事項所載。按金融機構與存款戶間為消費寄託關係，僅須
      存款戶將金錢之所有權移轉於金融機構並約定金融機構應
      返還相同之金額，即可成立。故本件原告向其母親林愛珠
      商借175萬元，並電匯被告設於台中商銀后里分行帳號000
      000000000之備償專戶內，該備償帳戶既係以被告之名義
      所設立，則林愛珠所匯入之175萬元所有權雖屬於台中商
      銀所有，但被告對於台中商銀則擁有消費寄託物之返還請
      求權175萬元債權存在，被告當然受有「利益」。況且，
      上述電匯之175萬元，事後亦係經台中商銀后里分行抵償
      以原告名義而向該銀行借款之本息等情，亦據原告陳稱在
      卷(本院卷第104頁筆錄背面參照)，益見被告確實因上述
      匯款而受有175萬元之利益。至於被告是否曾將該帳戶出
      借予訴外人林昱峰使用、或曾同意林昱峰使用該帳戶(以
      被告之名義)向台中商銀借款等情，要係被告與訴外人林
      昱峰間之權利義務關係，要不影響被告因上述匯款而受有
      175萬元利益之認定結果。故被告就曾出借上述帳戶予訴
      外人林昱峰使用乙節，聲請傳喚林昱峰到庭作證，核無必
      要，併此敘明。(2)按於給付不當得利之法律關係，應依給
      付關係決定不當得利請求權之當事人，由給付者向受領者
      請求返還其欠缺給付目的即無法律上原因而受領之利益。
      而所謂給付，係指基於一定目的而有意識地增加他人之財
      產，學理上稱為「雙重目的性」，一方面得以給付關係決
      定不當得利請求權之當事人，另一方面得以當事人所欲實
      現目的之是否達成，認定法律上原因之有無，並組成給付
      不當得利之類型。又在「指示給付關係」之類型中，包括
      指示人、被指示人及領取人等三方當事人在內。指示給付
      所由發生之關係，稱為原因關係或基礎關係，此包括兩部
      分：其一為對價關係，即指示人(本件原告)所以使領取人
      (本件被告)受領給付之關係；其二為資金關係，即被指示
      人(林愛珠)對於指示人(本件原告)所以為給付之關係；至
      於被指示人對於領取人之支付，則單純屬於履行行為或給
      與行為，被指示人本身對領取人，並無給付目的存在。指
      示人(本件原告)指示被指示人(林愛珠)向領取人(被告)給
      付，性質上屬於一種雙重授權，即領取人(本件被告)因指
      示人(本件原告)之授權，得以自己名義受領支付，而被指
      示人(林愛珠)亦因指示人(本件原告)之授權，為指示人之
      計算，向領取人(本件被告)為支付。故本件原告向其母親
      林愛珠商借175萬元後，指示林愛珠將該175萬元匯至被告
      上開備償專戶內，一方面如同被指示人林愛珠對於指示人
      即原告關於借款175萬元之給付，另一方面則如同指示人
      即原告對於領取人即被告為給付，並因被指示人林愛珠履
      行匯款175萬元之行為，在法律上同時完成二個不同之給
      付，一為被指示人林愛珠對於指示人即原告之給付(借款
      175萬元)，一為指示人即原告對於領取人即被告之給付(
      目的在於交付借款)。因此，本件居於指示人地位之原告
      與居於受領人地位之被告間之對價關係(即系爭消費借貸)
      不存在時，被告受領消費寄託物之返還請求權175萬元之
      債權，即無法律上原因，應依不當得利之法律關係返還原
      告。
    2.至於原告基於借款予被告之原因而交付予訴外人林昱峰之
      面額19萬4000元支票部分，其票據上已載明受款人為慈暉
      公司，事後亦以慈暉公司名義兌領等情，亦為兩造所不爭
      執。被告雖為慈暉公司之法定代理人，法人與法人之法定
      代理人個人間，係屬兩個不同之法律上人格，故不能因此
      認為被告受有何利益。原告就此部分之主張，並不可採。
五、綜上所述，原告對於所主張與被告具有194萬4000元消費借
    款契約關係存在乙節，因未善盡舉證責任，尚不足採。惟
    被告因原告向原告之母親林愛珠商借175萬元後電匯被告設
    於台中商銀后里分行之備償專戶內，因而受有消費寄託物返
    還請求權175萬元之債權利益；至於原告交付訴外人林昱峰
    面額19萬4000元之支票以及該支票兌領後，被告並無受有何
    利益可言。從而，原告依據不當得利之法律關係，請求被告
    給付175萬元，以及自92年5月31日(不當得利受領日為92年4
    月30日)起至清償日止，按週年利率5%計算之利息，洵屬有
    據，應予准許。至於原告逾上開法律關係及金額之請求，尚
    嫌無稽，應予駁回。又兩造均陳明願供擔保而分別聲請宣告
    假執行、免為假執行，於原告勝訴部分，核無不合，爰各酌
    定相當之擔保金額准許之；至於原告敗訴部分，其假執行之
    聲請，已失所附麗，應併予駁回。
六、訴訟費用負擔及假執行宣告之依據：民事訴訟法第79條、第
    390條第2項、第392條第2項。
中    華    民    國   100    年    4     月    21    日
                  民事第四庭    法  官  王永春
正本係照原本作成。
如對本判決上訴，須於判決送達後20日內向本院提出上訴狀。如
委任律師提起上訴者，應一併繳納上訴審裁判費。
中    華    民    國   100    年    4     月    21    日
                                書記官  趙振燕